【裁判字號】    90,上訴,3213
【裁判日期】    901031
【裁判案由】    偽造文書
【裁判全文】
台灣高等法院刑事判決                            九十年度上訴字第三二一三號
    上  訴  人  臺灣臺北地方法院檢察署檢察官
    被      告  甲○○
    選任辯護人  彭上華
右上訴人因被告偽造文書案件，不服臺灣臺北地方法院九十年度訴字第五四二號，中
華民國九十年八月二十三日第一審判決（起訴案號：臺灣臺北地方法院檢察署八十九
年度偵字第二三０四九號），提起上訴，本院判決如左：
    主  文
上訴駁回。
    理  由
一、公訴意旨略以：被告甲○○係中古車商，於民國八十九年十一月廿二日，經由姓
    名年籍不詳綽號「陳仔」之成年男子介紹，以新臺幣（下同）二十五萬元之價格
    ，購買乙○○所有而於同年月二十一日十七時許在桃園市失竊車牌號碼為Ｌ五─
    ○八八二號自用小客車，甲○○與「陳仔」並相約於該日十三時在台北市○○○
    路高架橋下停車場見面，甲○○先支付五萬元訂金，並由該男子交付車輛及乙○
    ○之駕駛執照。甲○○為辦理車輛過戶登記，竟透過不知情之刻印店盜刻「乙○
    ○」之印章一顆，蓋印於「汽車各項異動登記書」上，偽造「乙○○」印文一枚
    ，旋又於「汽車過戶登記書」上偽造「乙○○」印文二枚，以重新申領行照並據
    以辦理過戶登記，使不知情之承辦公務員將該不實之事項登載於相關車籍資料文
    件中，致生損害於乙○○及監理機關對於車籍管理之正確性。嗣於同日十六時二
    十分許，甲○○欲前往台北市○○○路○段五十七號前停車場內取車時，適為乙
    ○○發覺，乃報警查獲。因認被告甲○○涉有刑法第二百十六條、第二百十條之
    行使偽造私文書罪嫌及第二百十四條使公務員登載不實罪嫌云云。
二、按犯罪事實應依證據認定之，無證據不得推定其犯罪事實；不能證明被告犯罪者
    ，應諭知無罪之判決，刑事訴訟法第一百五十四條、第三百零一條第一項分別定
    有明文。又事實之認定，應憑證據，如未能發現相當證據，或證據不足以證明，
    自不能以推測或擬制之方法，為裁判基礎（最高法院四十年台上字第八六號判例
    參照）；且認定犯罪事實所憑之證據，雖不以直接證據為限，間接證據亦包括在
    內，然而無論直接證據或間接證據，其為訴訟上之證明，須於通常一般之人均不
    致有所懷疑，而得確信其為真實之程度者，始得據為有罪之認定，倘其證明尚未
    達到此一程度，而有合理之懷疑存在而無從使事實審法院得有罪之確信時，即應
    由法院為諭知被告無罪之判決，最高法院七十六年台上字第四九八六號判例可資
    參照。次按刑法刑法第二百十六條、第二百十條之行使偽造私文書罪，必其所行
    使之私文書，具備偽造罪之構成要件，始可成立；且行為人除客觀上具備偽造私
    文書之行為外，主觀上亦須具備偽造私文書之故意，亦即行為人主觀上必須對於
    犯罪構成要件之一切客觀行為情狀全部有所認識，始具備故意之認知要素，進而
    必須有實現不法構成要件之全部客觀行為情狀之決意，始具備故意之決意要素。
    又刑法第二百十四條規定之明知不實之事項，而使公務員登載於其職務上所掌之
    公文書罪，凡對於所登載之事項，確知其非實在，向公務員為虛偽之聲明，利用
    公務員不知其事項之不實而登載於職務上掌管之文書皆屬之，亦有最高法院七十
    年台上字第三八二一號判例足資參照，是必被告主觀上對於提出供公務員登載之
    事項亦明知係不實之事項始足以該當本罪。
三、公訴人認被告甲○○涉有前揭犯行，無非以：告訴人乙○○之指訴，證人林聖傑
    、陳豐富之證詞，及汽車新領牌照登記書、汽車各項異動登記書、汽車過戶登記
    書等影本，與扣案「乙○○」印章一枚等為其論據。
四、訊據被告甲○○矢口否認有行使偽造文書之犯意，辯稱：伊為中古車商，八十九
    年十一月二十二日綽號「陳仔」姓名年籍不詳之人是打伊刊載於「２手車訊周刊
    」雜誌上之電話與伊聯絡，要約伊向其購買上開車輛，在停車處看車時，「陳仔
    」曾以該車之鑰匙開啟車門供伊看車，並告知他車主有授權可以自行刻車主「乙
    ○○」之印章以辦理過戶登記，因代刻印章在中古車買賣商中是經常有的，所以
    對於「陳仔」稱車主有授權代刻印章等詞並無懷疑，而委由某不知情之刻印店代
    刻「乙○○」之印章，且在辦理過戶之前，曾經向監理處查詢該車是否為贓車後
    才辦過戶，乃以二十五萬元成交，並先給付定金五萬元，以該「乙○○」之印章
    蓋用於汽車各項異動登記書、汽車過戶登記書上，據以重新申領行車執照並辦理
    過戶登記在伊本人名下，辦妥車籍過戶登記後，即返回原汽車停放處欲等候「陳
    仔」交車與交付尾款，然「陳仔」並未出面，惟恐「陳仔」趁伊離開停車場將車
    開走致損失五萬元，乃以己車先擋住去路並再雇請鎖匠前來開鎖，適為告訴人遇
    見等情等語。經查：
（一）被告甲○○因經營中古車買賣而將其所使用行動電話號碼０九三０─六五九二
      七八刊登於汽車雜誌上，以供聯絡之用，業據其提出２手車訊周刊、2000
      No.87八十九年十一月十五日出版附卷（見該刊第五一六頁），且經核偵查中
      檢察官所調取之該電話通聯紀錄之來電部分有數通０九三三─一０六九六四之
      電話，而該電話之通聯紀錄中有被告前揭電話號碼、告訴人桃園住家電話０三
      －三二九××××、行動電話０九三五─０六八×××及協助告訴人與竊車之
      人聯絡之朋友陳永生０九五二─九００×××之通話紀錄，此分別有０九三０
      ─六五九二七八、０九三三─一０六九六四於八十九年十一月二十二日之通聯
      紀錄可參，並據告訴人於警訊中陳述其自己住家、行動電話及友人陳永生之行
      動電話號碼相符，此雖與被告供稱「陳仔」所留之電話係０九三０─六六二三
      八九號之詞並不相符，然就被告供稱是「陳仔」以伊留在雜誌上之電話與伊聯
      絡之詞，尚非完全不可採信。
（二）告訴人乙○○於偵查中指稱：伊行車執照及駕駛執照、保險卡皆放在車上，：
      ：：接到勒贖電話：：匯五萬元後：：他們就打電話來，說車子在新生北路、
      德惠街口，我們抵達時，發現被告的車停在我車後，我車之左前門及後行李箱
      開著，李以為我要停車，我才告訴他車是我的（見偵查卷第三七頁背面）；證
      人即臺北市政府警察局中山分局民權一派出所員警員陳豐富於偵查中結證稱：
      被告與告訴人因車輛所有權糾紛，二人於八十九年十一月二十二日同來報案，
      被告持新行車執照，告訴人則持報案三聯單（見偵查卷第五四頁）；證人即警
      員林聖傑則證述：當天下午四點多，雙方為了車子的所有權發生爭執，被告與
      告訴人一同來，做完筆錄後查證電腦，並沒有報案資料等詞（見原審卷第五六
      頁）；證人即臺北市政府監理處北區分處本件車輛過戶承辦人劉學偉於原審審
      理中證稱：如果是贓車電腦會顯示，因電腦與警方有連線，本件過戶之時是正
      常的，如果是贓車，電腦就會被鎖定而沒辦法輸入等詞（見原審卷第五四頁）
      。又告訴人之車輛於八十九年十一月二十一日失竊時，雖已向警局報案，惟警
      方人員卻遲至翌（二十二）日下午十八時三十分許始將報案紀錄輸入電腦，有
      車輛竊盜、車牌失竊資料個別查詢報表－查詢車輛認可資料一紙可憑。再參之
      被告與告訴人係因該車究屬何人有所爭議始一同前往警局報案之情，被告辯稱
      過戶前伊曾向監理處查詢確認該車不是報竊贓車之後，才辦理過戶，不知道該
      車是贓車，警察是在伊與告訴人一同前往報案後，才將報案資料輸入一節，應
      堪採信。
（三）另證人即二手車商郭顯鐸於原審法院審理中證稱：伊經營進大汽車商行，除修
      車、代驗車輛外，也有介紹賣車，車子轉給中古車商時，如果沒有印章，會請
      車商自己代刻，大部分情形都是代刻，用完就丟了，而不管客戶熟悉與否，都
      有代刻印章之情形（見原審卷第四一頁）。故被告所稱，代刻印章在中古車買
      賣行業中係屬常見之事，亦非不可採信。
（四）又關於汽車所有人以個人名義辦理過戶應檢具之證件，道路交通安全規則第十
      六條第一項第一款規定，汽車所有人依前條規定申請者，應填具申請書，並繳
      驗國民身分證或軍人身分證或僑民居留證明或有效之汽車駕駛執照，同條第二
      項則規定，前項第一款，以個人名義申請登記，委託汽車買賣業代辦過戶者，
      得憑車主國民身分證影本及委託汽車買賣業代辦過戶之委託書或當地汽車商業
      同業公會開具之證明書申請登記，並另繳驗汽車買賣業之營利事業登記證正本
     、汽車商業同業公會會員證及代辦人身分證正本，始得辦理。以當地汽車商業
      同業公會開具之證明書申登記者，其營利事業登記證得以影本審驗。另證人即
      臺北市政府監理處北區分處本件車輛過戶承辦人劉學偉則證稱：非車主辦理過
      戶異動登記須具備雙方之身分證明文件、印章、行照、車輛原始證件，而行照
      及原始證件如果遺失可以依身分證明同時補發，本件即為同時補發原始證件，
      且因被告是新車主非第三人受委託辦理，所以可以直接辦理，不會依一般受理
      之習慣，要求申請人即被告在申請書上簽名。本案被告於辦理過戶時，係以個
      人名義辦理過戶，依前開規定及證述，被告只須檢具申請書、身分證明文件（
      有告訴人之駕照）、印章即可辦理，故而，被告於申請辦理本件過戶之時，係
      依一般習慣申請，尚無其他可議之處。
（五）再者，被告係將該車移轉過戶於自己名下，有扣案之行照可佐，若被告明知該
      車係贓車，實難想像被告會將車輛移轉於自己名下，而供警方有所跡證可循。
      且被告陳稱，過戶之後係因等不到「陳仔」，又擔心「陳仔」利用其離開停車
      場之際，以鑰匙將車輛開走，所以才會請鎖匠開鎖之詞，與經驗法則相符。
（六）又雖被告並未核對「陳仔」之身分證明文件確認其為何人，及向「陳仔」索取
      車輛之原始資料等文件，惟此亦僅能認係被告於買賣過程中之疏忽，尚難據此
      即推測被告明知「陳仔」並未獲得車主即告訴人乙○○之授權委託賣車。被告
      在已先查詢係爭車輛確認並非贓車後，始誤認車主確有委託「陳仔」賣車及授
      權代刻印章，而憑「陳仔」所交付之「乙○○」駕照及自行代刻之印章前往辦
      理車輛過戶於自己名下，並以該印章蓋用於汽（機）車過戶登記書、汽（機）
      車各項異動登記書之上，而使承辦公務員將其申請過戶之事項登載於相關之車
      籍資料文件中。此並有臺北市監理處九十年一月五日北市監北字第八九六九二
      八０一００號函暨所附汽（機）車過戶登記書、汽（機）車各項異動登記書各
      一紙影本附卷（見偵查卷第一四頁），及扣案之「乙○○」印章一顆與車牌號
      碼為Ｌ五－０八八二、車主為甲○○之行照一張在卷可稽（見偵查卷第三一頁
      贓證物品清單）。被告於向「陳仔」購車並付出定金五萬元後，既認自己間接
      有獲得車主乙○○之授權代刻印章，進而據以辦理過戶事宜，則難認定被告有
      偽造私文書有故意，亦難認被告有明知不實事項使監理人員於公務上登載之故
      意情事。
五、綜上所述，本案應係竊車集團成員自稱「陳仔」之男子，藉被告與告訴人互不認
    識，利用告訴人急於取回車輛勒贖，及被告急於買受中古車藉以賣出牟利一時疏
    失之情形，在幕後以電話詐欺二方，而遂行其取財之「一車雙吃」目的，被告亦
    係該犯罪集團詐欺之對象，否則被告焉有過戶自己名下之理。是被告所辯上開各
    情，應非虛假，堪以採信。此外，本院復查無其他積極證據足認被告涉有上開犯
    行，揆諸前揭說明，查無被告被訴之行使偽造私文書及使公務登載不實犯行，不
    能證明被告犯罪。
六、原判決以不能證明被告犯罪而為無罪之諭知，並無不合，檢察官上訴意旨仍執前
    詞認被告未受告訴人乙○○直接授權刻印並蓋章於過戶書上，且未詳查「陳仔」
    資料背景開具收據，未向原車主查證等等指摘原判決不當，本院已說明被告已經
    盡相當注意，縱尚有疏忽，亦不能推定被告有犯罪故意，且其本身亦為被害人，
    已如前述，本件檢察官之上訴為無理由，應予駁回。
據上論斷，應依刑事訴訟法第三百六十八條，判決如主文。
本案經檢察官張啟彬到庭執行職務。
中      華      民      國    九十      年     十      月    三十一    日
                                    臺灣高等法院刑事第廿四庭
                                        審判長法  官  陳  貽  男
                                              法  官  陳  憲  裕
                                              法  官  王  炳  梁
右正本證明與原本無異。
檢察官如不服本判決應於收受送達後十日內向本院提出上訴書狀，其未述上訴之理由
者並得於提起上訴後十日內向本院補提理由書（均須按他造當事人之人數附繕本）。
被告不得上訴。
                                              書記官  潘  大  鵬
中    華    民    國     九十     年      十        月      三十一      日


司法院資訊處製作；財團法人民間司法改革基金會備份。
